【裁判字號】    95,簡上,826
【裁判日期】    950919
【裁判案由】    詐欺
【裁判全文】
臺灣高雄地方法院刑事判決             95年度簡上字第826號
上  訴  人
即  被  告  丙○○
輔  佐  人  乙○○
上列上訴人因詐欺案件，不服本院高雄簡易庭95年度簡字第3016
號中國民國95年5 月30日第一審判決（聲請簡易判決處刑案號：
95年度偵字第4352號），提起上訴，本院判決如下：
    主  文
上訴駁回。
    事  實
一、丙○○曾向高雄銀行股份有限公司（下稱高雄銀行）辦理學
    生貸款，因屆期未為償還，信用不佳，難向銀行辦理貸款，
    且依前之貸款經驗，當知辦理貸款無須繳納存簿、提款卡。
    於民國94年6 月中旬某日，丙○○透過報紙分類廣告，得知
    辦理貸款訊息後，預見其難以辦理銀行貸款，該貸款訊息可
    能係虛偽不實，如將與貸款無關之金融帳戶存簿、提款卡及
    密碼，提供予非金融機關之陌生人士使用，有可能為詐騙成
    員所利用，以遂行欺騙不知情社會大眾之目的，竟仍不違背
    其本意，基於幫助之不確定犯意，於94年6 月中旬某日，在
    高雄地區租屋處，將其於93年7 月28日，在中國信託商業銀
    行股份有限公司（下稱中國信託銀行）南高雄分行（帳號：
    000000000000號）所開設之帳戶存簿、提款卡及密碼，提供
    予某真實姓名、年籍不詳之成年男子。嗣某詐騙成員取得上
    開存簿、金融卡及密碼後，即於報紙刊登：玉山銀行低率信
    貸等分類廣告。之後，甲○○於94年7 月5 日閱見該報紙廣
    告內容後，旋撥打0000000000號行動電話與自稱「玉山銀行
    張襄理」之成年人聯絡，期間，「張襄理」表示如欲辦理信
    貸，須先在玉山銀行開戶，並繳交貸款保證金，致甲○○陷
    於錯誤，誤認可辦理貸款，乃依指示分別於94年7 月8 日15
    時5 分、94年7 月11日中午12時19分許，各匯款新臺幣（下
    同）10萬元、5 萬元至丙○○上開帳戶內。
二、案經高雄縣政府警察局移送臺灣高雄地方法院檢察署檢察官
    聲請簡易判決處刑。
    理  由
一、本判決所引用之證據資料（詳後引證據），其中傳聞證據部
    分，縱無刑事訴訟法第159 條之1 至第159 條之4 或其他規
    定之傳聞證據例外情形，亦因被告及檢察官或同意可作為證
    據使用，或未聲明異議，依刑事訴訟法第159 條之5 第1 項
    、第2 項之規定，本院審酌該證據作成之情況，認為適當，
    應得為證據。
二、訊據被告丙○○否認有何幫助詐欺犯行，辯稱：因見報紙刊
    登信用貸款廣告，於撥打電話與對方聯絡見面後，該男子表
    示如貸款成功，須扣除手續費百分之10，且因怕事後未給付
    ，要求其先提供銀行帳戶、金融卡及密碼，以便核貸後，可
    先領取手續費，伊不疑有他，乃提供上開物品，並無幫助之
    意圖等語。經查：
  (一)被告於94年6 月中旬某日，透過報紙分類廣告，得知辦理貸
    款訊息後，乃在高雄地區租屋處，將其於93年7 月28日，在
    中國信託銀行南高雄分行（帳號：000000000000號）所開設
    之帳戶存簿、提款卡及密碼，提供予某真實姓名、年籍不詳
    之成年男子。又被害人甲○○於94年7 月5 日，閱見報紙刊
    登「玉山銀行低率信貸」分類廣告內容後，旋撥打00000000
    00號行動電話與自稱「玉山銀行張襄理」之成年人聯絡，期
    間，「張襄理」表示如欲辦理信貸，須先在玉山銀行開戶，
    並繳交貸款保證金，被害人甲○○乃依指示，分別於94年7
    月8 日15時5 分、94年7 月11日中午12時19分許，各匯款10
    萬元、5 萬元至被告上開帳戶內之事實。業據被告自白在卷
    （詳本院卷第43頁第2 行以下），並經被害人甲○○於警詢
    中陳述明確（詳警卷第50頁至第51頁）。此外，復有匯款資
    料及中國信託銀行函附之開戶資料、帳戶歷史交易查詢資料
    附卷可參（詳警卷第40頁以下、第54頁至第55頁）。是被害
    人甲○○遭詐騙成員詐騙後，陷於錯誤，誤認可辦理貸款，
    乃先後匯款計15萬元，至被告設於中國信託銀行南高雄分行
    帳戶內之事實，應堪認定。
  (二)所謂幫助行為乃指對於被幫助者之犯罪行為，予以物質或
    精神上之支持，而使其得以或易於實現構成要件，或使其行
    為造成更大之損害。準此，幫助犯之幫助行為應係指實施構
    成要件以外之行為，若係實施構成要件之行為，則非幫助行
    為，而係共同正犯行為。本件被害人甲○○雖確實匯款至
    被告上開帳戶內。惟因本件詐騙犯罪成員均未到案，致無從
    傳訊以釐清彼此分工情形；且亦無證據證明該匯入之款項，
    均歸被告及詐騙成員所有。是上開情形，充其量僅能證明被
    告單純提供帳戶，供詐騙成員使用，並無證據證明被告與該
    成員共同犯罪。又就客觀構成要件之層面，詐欺行為之成立
    ，係施以詐術，使人陷於錯誤而交付財物，而本件詐欺構成
    要件行為之實施，係透過電話行騙，再指示匯款，復以被告
    提供之金融卡提款，就證據而言，實施者均為前開犯罪集團
    成員，被告僅單純提供帳戶，並未參與詐騙行為之實施，已
    如前述。故依首開說明，被告應僅提供帳戶，幫助詐騙成員
    實施詐騙行為甚明。
  (二)就一般經驗法則而言，金融存款帳戶存簿、金融卡及密碼之
    使用，具有相當之專屬性、私密性，不論關係是否親密，為
    防止他人探知內容或非法使用，無不妥當保存，雖將帳戶、
    金融卡及密碼交予他人使用，亦甚普遍，但交付之對象、交
    付之原因，或係與己親近、且值信賴之人，或有特定用途，
    在諸多考量下，方為交付。況因借用帳戶非法牟利之犯罪新
    聞日多，民眾耳濡目染下，對帳戶交付使用轉趨謹慎，要求
    甚高，被告並非毫無社會經驗，對此自難諉為不知。再者，
    被告自90年5 月25日起，曾陸續向高雄銀行申貸就學貸款5
    筆，貸款金額合計139,574 元，於93年7 月1 日開始計息並
    分期攤還本息後，即未依約清償，於94年3 月23日經該銀行
    轉列逾期放款等情，有高雄銀行95年8 月4 日高銀賢放字第
    0950 005092 號函及所附放款借據在卷可稽（詳本院卷第30
    頁以下）。顯見被告於94年6 月中旬某日，將金融帳戶存簿
    、提款卡及密碼，提供予陌生人士使用之前，已知信用狀況
    不佳，無法透過一般貸款程序向金融機關貸款，且依前之貸
    款經驗，高雄銀行並未要求提供帳戶存簿、提款卡及密碼，
    亦知辦理貸款無須繳納存簿、提款卡，是當該陌生人收取帳
    戶時，依被告智識及貸款經驗，豈不懷疑有可能為犯罪集團
    員所利用，而從事非法詐財行為。準此，某真實姓名年籍均
    不詳之成年男子收購帳戶後，可能交由詐騙成員從事詐財之
    事實，雖非被告所努力追求，亦非被告確定必然發生，但被
    告於懷疑下，預見提供金融帳戶存簿、提款卡及密碼予陌生
    人士使用，有可能為詐騙成員所利用，以遂欺騙不知情之社
    會大眾之目的，仍交付帳戶供他人使用，聽任其自然發展，
    不無幫助之間接故意。
  (三)綜上直接、間接證據，本件事證明確，被告幫助詐欺取財之
    犯罪事實，堪以認定。
三、按刑法上之幫助犯，係指以幫助之意思，對於正犯資以助力
    ，而未參與實施犯罪之行為者而言（最高法院49年台上字第
    77號判例意旨參照）。本件被告提供中國信託銀行南高雄分
    行帳戶，供詐騙成員使用，核其所為，係犯刑法第30條第1
    項、第339 條第1 項之幫助詐欺取財罪【被告行為後，刑法
    及刑法施行法業於94年2 月2 日經總統以華總一義字第0940
    0014901 號令修正公布，並於95年7 月1 日施行（下稱新刑
    法，修正前刑法下稱舊刑法），參酌最高法院95年5 月23日
    刑事庭第8 次會議決議，新刑法第2 條第1 項之規定，係規
    範行為後法律變更所生新舊法律比較適用之準據法，於新刑
    法施行後，應適用新刑法第2 條第1 項之規定，為「從舊從
    輕」之比較。另於比較時應就罪刑有關之共犯、未遂犯、想
    像競合犯、牽連犯、連續犯、結合犯，以及累犯加重、自首
    減輕暨其他法定加減原因（如身分加減）與加減比例等一切
    情形，本於統一性及整體性原則，綜其全部罪刑之結果而為
    比較。本院審酌：(一)易科罰金部分：被告行為後，罰金罰鍰
    提高標準條例第2 條業已刪除，而刑法第41條第1 項前段關
    於易科罰金之折算標準已由舊法之銀元100 元、200 元、30
    0 元修正為新臺幣1,000 元、2,000 元、3,000 元，因屬科
    刑規範事項之變更，其折算標準為裁判時所應諭知，自有就
    新舊法規定比較之必要，經比較新舊法結果，以被告行為時
    之舊法較為有利於被告。(二)罰金刑部分：被告行為後，刑法
    第33條第5 款業已修正施行；修正後刑法第33條第5 款規定
    「罰金：新臺幣1,000 元以上，以百元計算之。」，與修正
    前刑法第33條第5 款規定「罰金：1 元以上。」不同。比較
    新舊法結果後，以舊法較有利於行為人。(三)被告行為後，業
    已增訂刑法施行法第1 條之1 ，並規定：「中華民國94年1
    月7 日刑法修正施行後，刑法分則編所定罰金之貨幣單位為
    新臺幣。94年1 月7 日刑法修正時，刑法分則編未修正之條
    文定有罰金者，自94年1 月7 日刑法修正施行後，就其所定
    數額提高為30倍。但72年6 月26日至94年1 月7 日新增或修
    正之條文，就其所定數額提高為3 倍」。是就現行刑法中，
    有關於罰金刑處罰之規定已有修正，惟經比較增訂之刑法施
    行法第1 條之1 與被告行為時之罰金罰鍰提高標準條例第1
    條前段、現行法規所定貨幣單位折算新台幣條例第2 條結果
    ，二者規定適用之結果並無不同。(四)幫助犯部分：新舊法適
    用並無不同。從而，因本案涉及法律變更，且以舊刑法有利
    於被告，參諸前開最高法院決議意旨，依新刑法第2 條第1
    項前段規定，自應適用最有利於被告之舊刑法，併此敘明】
    。
四、原審依修正前刑法第30條第1 項前段、第2 項、刑法第339
    條第1 項、修正前刑法第41條第1 項前段，罰金罰鍰提高標
    準條例第1 條前段、廢止前罰金罰鍰提高標準條例第2 條之
    規定，審酌本件已報案受詐騙金額為150,000 元，而被告本
    身雖未實際參與詐欺取財犯行，但其提供帳戶供不法犯罪集
    團使用，致被害人遭騙受損，不僅造成執法機關不易查緝犯
    罪行為人，嚴重危害社會治安，助長社會犯罪風氣，更造成
    被害人求償上之困難，且其事後猶狡飾犯行，未見悔意，犯
    後態度不佳等一切情狀，量處有期徒刑3 月，並諭知易科罰
    金之折算標準，認事用法並無違誤，量刑亦稱妥適，被告否
    認犯罪，猶執前詞而提起上訴，為無理由，應予駁回。
五、輔佐人即被告父親雖聲請調閱提款監視錄影帶，資以證明被
    告本意係為辦理貸款。惟本件並非認定被告與詐騙成員係共
    犯關係，亦認被告並未參與提領款項，是輔佐人聲請調閱前
    開證物，尚無必要。再者，本件之重點並非認為被告明知詐
    騙成員欲行詐騙行為之際，仍提供帳戶存簿及提款卡等物，
    供詐騙成員使用，而係認定被告雖非明知，但就其智識及貸
    款經驗，應可預見其難以辦理銀行貸款，該貸款訊息可能係
    虛偽不實，如將與貸款無關之金融帳戶存簿、提款卡及密碼
    ，提供予非金融機關之陌生人士使用，有可能為詐騙成員所
    利用，應具有不確定之故意，而該不確定之故意行為，仍為
    法律規定所應處罰之行為，是輔佐人一再認被告並非明知，
    應無幫助之意圖，容有誤會。
六、又依以往實務見解，認原判決未及比較適用新舊法時，上訴
    後，雖比較結果以舊法有利於行為人，而原判決別無其他撤
    銷事由，仍應由本院以此為由撤銷改判。惟修正後之規定係
    以適用行為時法為原則，因此原判決雖未及比較適用，然上
    訴本院後，經比較新舊法，行為後之法律並非較有利於行為
    人，仍應適用行為時法，則原判決適用行為時法即無不當，
    自不構成撤銷之事由，附此敘明。
據上論斷，應依刑事訴訟法第455 條之1 第1 項、第3 項、第36
8 條，判決如主文。
中    華    民    國    95    年    9     月    19    日
                刑事第一庭    審判長法  官 陳明富
                                    法  官 陳宛榆
                                    法  官 方百正
以上正本證明與原本無異。
不得上訴。
中    華    民    國    95    年    9     月    19    日
                                    書記官 郭素蓉
附錄論罪科刑法條：
刑法第30條
幫助他人犯罪者，為從犯。雖他人不知幫助之情者，亦同。
從犯之處罰，得按正犯之刑減輕之。
刑法第339條
意圖為自己或第三人不法之所有，以詐術使人將本人或第三人之
物交付者，處5 年以下有期徒刑、拘役或科或併科1 千元以下罰
金。
以前項方法得財產上不法之利益或使第三人得之者，亦同。
前二項之未遂犯罰之。


司法院資訊處製作；財團法人民間司法改革基金會備份。
